ACORDAO-COMPLETO-2409239

ACÓRDÃO 5831/2020 ATA 15/2020 - PRIMEIRA CÂMARA

VISTOS, relatados e discutidos estes autos em que se examinam os atos de concessão de aposentadoria de ex-servidores da Fundação Universidade Federal de Uberlândia;
ACORDAM os Ministros do Tribunal de Contas da União, reunidos em sessão da 1ª Câmara, ante as razões expostas pelo Relator, em:
9.1. considerar legal e determinar o registro do ato de aposentadoria de Aguinaldo Coelho da Silva (XXX.441.997-XX) ;
9.2. considerar ilegal e negar registro ao ato de aposentadoria de Alvaro Ribeiro Barale (XXX.771.406-XX) ;
9.3. dispensar o ressarcimento das quantias indevidamente recebidas de boa-fé por Alvaro Ribeiro Barale (XXX.771.406-XX) , consoante disposto no Enunciado de Súmula no 106 do TCU;
9.4. determinar à Fundação Universidade Federal de Uberlândia que:
9.41. no prazo de 15 (quinze) dias, contados a partir da ciência deste Acórdão, providencie a suspensão dos pagamentos decorrentes da aposentadoria considerada ilegal, sob pena de responsabilidade solidária da autoridade administrativa omissa;
9.4.2. comunique ao beneficiário do ato de aposentadoria considerado ilegal acerca da presente deliberação, alertando-o de que o efeito suspensivo decorrente de eventual interposição de recurso não o exime da devolução dos valores percebidos indevidamente após a notificação, em caso de não provimento;
9.4.3. encaminhe ao Tribunal, por cópia, comprovante da data em que o beneficiário da aposentadoria considerada ilegal tomou conhecimento desta decisão; e
9.4.4. emita novo ato livre da irregularidade apontada, submetendo-o ao TCU pelo Sistema de Apreciação e Registro de Atos de Admissão e Concessões (Sisac) , no prazo de trinta dias, nos termos dos artigos 262, §2º, do Regimento Interno/TCU, e 15, §1º, da Instrução Normativa/TCU 55/2007.
9.5. determinar à Sefip que monitore o cumprimento desta deliberação.

Atos de concessão de aposentadoria.

Primeira Câmara

Fundação Universidade Federal de Uberlândia.

3. Interessados/Responsáveis:
3.1. Interessados: Aguinaldo Coelho da Silva (XXX.441.997-XX); Alvaro Ribeiro Barale (XXX.771.406-XX).

13.1. Ministros presentes: Benjamin Zymler (na Presidência), Walton Alencar Rodrigues (Relator), Bruno Dantas e Vital do Rêgo.
13.2. Ministros-Substitutos presentes: Augusto Sherman Cavalcanti e Weder de Oliveira.

ACORDAO-COMPLETO-2425251

Acórdão 8663/2021 - Primeira Câmara

WALTON ALENCAR RODRIGUES

Adoto, como relatório, com os ajustes pertinentes, a instrução peça 5, cujas conclusões foram acolhidas de modo uniforme no âmbito da Sefip e pelo Ministério Público.
"1.	Trata-se de atos de concessão de aposentadoria de Aguinaldo Coelho da Silva e Alvaro Ribeiro Barale, ex-servidores da Fundação Universidade Federal de Uberlândia.
2.	Os atos foram submetidos, para fim de registro, à apreciação do Tribunal de Contas da União (TCU) , de acordo com o art. 71, inciso III, da Constituição Federal. O cadastramento e a disponibilização ao TCU ocorreram por intermédio do Sistema de Apreciação e Registro de Atos de Admissão e Concessões, na forma dos arts. 2º, caput e incisos I a VI, e 4º, caput, da Instrução Normativa - TCU 78/2018.
EXAME TÉCNICO
Procedimentos preliminares aplicados
3.	Os procedimentos para exame, apreciação e registro de atos de pessoal encontram-se estabelecidos na Instrução Normativa TCU 78/2018 e na Resolução TCU 206/2007. Essas normas dispõem, respectivamente, em seus arts. 4º, § 2º, e 3º, § 3º que os atos de pessoal disponibilizados por meio do Sistema de Apreciação e Registro de Atos de Admissão e Concessões devem ser submetidos a crítica preliminar automatizada do próprio sistema, com base em parâmetros predefinidos.
4.	Relativamente aos atos de concessão de aposentadoria, as rotinas de crítica das informações cadastradas no Sistema de Apreciação e Registro de Atos de Admissão e Concessões foram elaboradas e validadas levando-se em conta as peculiaridades desses atos. Os itens de verificação do sistema compreendem prazos e fundamentos legais, assim como eventuais ocorrências de acumulação. Trata-se de verificações mais abrangentes, minuciosas e precisas do que aquelas que podem ser realizadas por mãos humanas, proporcionando um nível de segurança ainda maior.
5.	Além da crítica automatizada, há verificação humana adicional no caso de haver alertas do sistema ou informações não formatadas, como esclarecimentos do gestor ou do controle interno.
6.	As críticas também consideram os registros do Sistema Integrado de Administração de Recursos Humanos (Siape) . O Siape disponibiliza informações atualizadas sobre as parcelas que integram os proventos, diferentemente, portanto, do Sistema de Apreciação e Registro de Atos de Admissão e Concessões, que informa as parcelas no momento do registro do ato.
7.	Essa confrontação com o Siape provê uma visão atual e verdadeira da situação, o que permite descaracterizar irregularidades e inconsistências que, embora constantes do Sistema de Apreciação e Registro de Atos de Admissão e Concessões, já foram corrigidas.
Exame das constatações
8.	Antes da análise de cada ato de aposentadoria dos autos, cabe esclarecer o posicionamento desta Corte de Contas e da jurisprudência do Supremo Tribunal Federal quanto à contagem ponderada de tempo de serviço (contribuição) em decorrência de atividades laborais exercidas em condições especiais passíveis de prejudicar a saúde ou a integridade física após o advento da Lei 8.112/1990, com fundamento nos Mandados de Injunção 880-9, 1071-4, 1442-6 e 3389 do Supremo Tribunal Federal, bem como a contagem ponderada para servidores que laboraram, como celetistas e antes da publicação da Lei 8.112/1990, em condições insalubres.
9.	No que concerne à contagem ponderada de tempo de serviço prestado em condições insalubres, antes do advento do Regime Jurídico Único, o entendimento deste Tribunal firmado no Acórdão 2008/2006-TCU-Plenário (Ministro-Relator Walton Alencar Rodrigues) é no sentido de ser possível a contagem de tempo de serviço para concessão de aposentadoria estatutária com o aproveitamento de tempo especial prestado sob condições insalubres, perigosas ou penosas. 
10.	Assim, o servidor público que exerceu, como celetista, no serviço público, atividades insalubres, penosas ou perigosas, em período anterior à vigência da Lei 8.112/90, tem direito à contagem especial de tempo de serviço para efeito de aposentadoria.
11.	Além disso, por intermédio do Acórdão 911/2014-TCU-Plenário - TCU, de relatoria do Ministro Benjamin Zymler, este Tribunal deixou assente que, mesmo observando os parâmetros do Acórdão 2008/2006-TCU-Plenário, a contagem especial de tempo prestado em condições insalubres para servidores ocupantes de cargos de natureza estritamente administrativa somente poderá ocorrer se estiver efetivamente demonstrada a existência de risco ou de agentes nocivos à saúde no local de trabalho, devidamente atestado por laudo pericial.
12.	Apenas a título de racionalidade administrativa, esta Corte de Contas tem aceitado, sem necessidade de comprovação, a averbação do tempo de atividade insalubre realizada de ofício pelo órgão de origem em relação a cargos cujo exercício, presume-se, envolve atividades de risco para a higidez física, como no caso dos servidores que trabalham na área de saúde a exemplo dos médicos, odontólogos, auxiliares de enfermagem e agentes de saúde pública, conforme dito pelo Ministro-Relator no voto condutor do Acórdão 911/2014-TCU-Plenário. 
13.	No que tange à contagem ponderada de períodos de contribuição após a publicação da Lei 8.112/1990, o Supremo Tribunal Federal (STF) concedeu ordens injuncionais para reconhecer a mora do Poder Público quanto à edição da lei que disciplina o artigo 40, § 4º, inciso III, da Constituição Federal, garantindo aos filiados da entidade sindical o direito de ter seus pedidos de aposentadoria especial analisados pela autoridade administrativa competente à luz do artigo 57 da Lei n. 8.213/1991.
14.	Resolvendo a questão da mora legislativa quanto ao disposto do artigo 40, § 4º, inciso III, da Constituição Federal, o STF editou a Súmula Vinculante 33, onde foi suprida a lacuna deixada pelo Poder Público relativa à edição da lei complementar que regulamenta o supramencionado dispositivo constitucional. 
15.	A Súmula Vinculante 33 possui o seguinte conteúdo: 
'Aplica-se ao servidor público, no que couber, as regras do regime geral da previdência social sobre aposentadoria especial de que trata o artigo 40, § 4º, inciso III, da Constituição Federal, até a edição de lei complementar específica. ' (grifo nosso) 
16.	Assim, o argumento de que não há edição de lei complementar que regulamente o artigo 40, § 4º, inciso III, da Constituição Federal, para se aceitar o deferimento de aposentadoria especial não mais se sustenta, considerando o conteúdo da Súmula Vinculante 33 do STF.
17.	É preciso esclarecer que os MI 880-9 e a Súmula Vinculante 33 reconhecem a omissão legislativa do artigo 40, § 4º, inciso III, da Constituição Federal. Assim, para as aposentadorias estatutárias especiais deferidas com base nesse fundamento, deverão ser observados os mesmos critérios para as aposentadorias especiais deferidas àqueles vinculados ao regime geral de previdência social, nos termos do artigo 57 da Lei n. 8.213/1991.
18.	Desse modo, não é possível a averbação de tempo insalubre após o advento da Lei 8.112/1990 e o aproveitamento para a aposentadoria de servidores com fundamento no art. 3º da Emenda Constitucional 47. Pois, não se trata da aposentadoria especial referida no artigo 40, § 4º, inciso III, da Constituição Federal, que está regulamentada pelos MIs 880-9 (além dos Mandados de Injunção 1071-4, 1442-6 e 3389) e Súmula Vinculante 33.
19.	O próprio STF já decidiu que a concessão de aposentadoria especial prevista no art. 40, § 4º da Constituição Federal, não garante a contagem ponderada de tempo de serviço diferenciada ao servidor público, mas tão somente o efetivo gozo da aposentadoria especial:
Conversão de tempo especial em comum e Súmula Vinculante 33
'Saliente-se, ademais, que a Súmula Vinculante 33 apenas garantiu aos servidores públicos o direito de aposentadoria especial, mas não a conversão do tempo de serviço especial em comum. Confira-se a redação do enunciado: (...) 
De fato, o Supremo Tribunal Federal, por reiteradas vezes, em sede de mandado de injunção (em que se firmou o entendimento consubstanciado na Súmula Vinculante 33) , se pronunciou acerca da ilegitimidade da utilização dessa via processual com o fim de se obter desde logo a contagem diferenciada de tempo de serviço para servidores públicos.' 
ARE 793.144 ED-segundos, Relator Ministro Teori Zavascki, Segunda Turma, julgamento em 30.9.2014, DJe de 13.10.2014.
Mandado de injunção e contagem diferenciada de tempo
'Com efeito, a jurisprudência dessa Corte assentou o não cabimento de mandado de injunção que visa a contagem diferenciada e posterior averbação de tempo do serviço prestado em condições especiais, uma vez que não há previsão constitucional da referida contagem.' 
MI 1.278 AgR, Relator Ministro Gilmar Mendes, Tribunal Pleno, julgamento em 30.4.2014, DJe de 19.5.2014.
20.	Cumpre ainda citar para a análise dos atos em tela a Súmula TCU 245 na qual o TCU firmou o entendimento de que é irregular a conversão, com ponderação, de tempo de magistério para a obtenção de aposentadoria, consoante a seguinte redação:
Não pode ser aplicada, para efeito de aposentadoria estatutária, na Administração Pública Federal, a contagem ficta do tempo de atividades consideradas insalubres, penosas ou perigosas, com o acréscimo previsto para as aposentadorias previdenciárias segundo legislação própria, nem a contagem ponderada, para efeito de aposentadoria ordinária, do tempo relativo a atividades que permitiriam aposentadoria especial com tempo reduzido.
21.	Constitui exceção a essa regra, a atividade docente exercida até 9/7/1981. É que a atividade de magistério, classificada como penosa pelo Decreto 53.831/1964 (o que, automaticamente, ensejava a contagem ponderada do tempo de serviço) , deixou de ser com a promulgação da Emenda Constitucional 18/1981. Esse entendimento foi reconhecido pelo STF, consoante as decisões a seguir transcritas:
'PREVIDENCIÁRIO. AGRAVO REGIMENTAL NO RECURSO EXTRAORDINÁRIO COM AGRAVO. MAGISTÉRIO. CONVERSÃO DO TEMPO DE SERVIÇO ESPECIAL EM COMUM. SERVIÇO PRESTADO ANTES DA EC 18/81. POSSIBILIDADE. 1. No regime anterior à Emenda Constitucional 18/81, a atividade de professor era considerada como especial (Decreto 53.831/64, Anexo, Item 2.1.4) . Foi a partir dessa Emenda que a aposentadoria do professor passou a ser espécie de benefício por tempo de contribuição, com o requisito etário reduzido, e não mais uma aposentadoria especial. 2. Agravo regimental a que se dá parcial provimento' (ARE 742005 AgR, Rel. Min. Teori Zavascki, Segunda Turma, DJE 1/4/2014) .
'Recurso extraordinário com agravo. Repercussão geral da questão constitucional reconhecida. Reafirmação de jurisprudência. 2. Direito Previdenciário. Magistério. Conversão do tempo de serviço especial em comum. 3. Impossibilidade da conversão após a EC 18/81. Recurso extraordinário provido' (ARE 703.550 AgR, Rel. Min. Gilmar Mendes, Plenário, DJE 21/10/2014) .
22.	Considerando o entendimento exposto sobre a matéria, passa-se a análise de cada ato de aposentadoria.
Análise do ato de concessão de aposentadoria de Aguinaldo Coelho da Silva (CPF XXX.441.997-XX) 
23.	Quanto ao ato inicial de aposentadoria do interessado, a entidade de origem utilizou critérios de contagem ponderada de tempo de serviço para uma aposentadoria que utilizou fundamento diverso daquele amparado pela Súmula Vinculante 33 e ordens injuncionais deferidas, além de contagem ponderada de tempo de exercício de cargo, como celetista, até o advento da Lei 8.112/1990.
24.	 A vigência do ato de aposentadoria do interessado ocorreu em 1/3/2013, data em que o interessado contava com 36 anos, 9 meses e 12 de contribuição no órgão.
25.	Considerando a averbação de tempo insalubre sem suporte legal ou na jurisprudência pátria, o controle interno emitiu parecer pela ilegalidade.
26.	No caso em tela, entendemos que foi indevida a averbação de contagem ponderada de tempo de serviço prestado em condições insalubres com fundamento em ordens injuncionais, pois o interessado não se aposentou com fundamento no artigo 40, § 4º, inciso III, da Constituição Federal e sim com fundamento no art. 3º da Emenda Constitucional 47/2005.
27.	Também é irregular a contagem ponderada de tempo de magistério superior até a publicação da Lei 8.112/1990, pois tal contagem só pode ser realizada até o advento da Emenda Constitucional 18/1981, ou seja, até 9/7/1981.
28.	Contudo, excluído o tempo averbado com fundamento em Mandado de Injunção, além de contagem ponderada de tempo pelo exercício de magistério até o advento da Lei 8.112/1990, o ex-servidor conta com tempo de contribuição para a aposentadoria com o fundamento informado pela Universidade (art. 3º da Emenda Constitucional 47/2005) e, desta forma, o ato pode ser considerado legal, com o consequente registro pela Corte de Contas.
Análise do ato de concessão de aposentadoria de Alvaro Ribeiro Barale (CPF XXX.771.406-XX) 
29.	Trata-se do ato inicial de aposentadoria do interessado. Bem como analisado previamente, a Universidade utilizou critérios de contagem ponderada de tempo de serviço para uma aposentadoria que utilizou fundamento diverso daquele amparado pela Súmula Vinculante 33 e ordens injuncionais deferidas, além de contagem ponderada de tempo de exercício de cargo, como celetista, até o advento da Lei 8.112/1990.
30.	A vigência do ato de aposentadoria do interessado ocorreu em 1/4/2013, data em que o interessado contava com 32 anos, 5 meses e 6 dias de contribuição na UFU.
31.	Considerando a averbação de tempo insalubre sem suporte legal ou na jurisprudência pátria, o controle interno emitiu parecer pela ilegalidade.
32.	Razão assiste ao controle interno. No caso em tela, entendemos que foi indevida a averbação de contagem ponderada de tempo de serviço prestado em condições insalubres com fundamento em ordens injuncionais, pois o interessado não se aposentou com fundamento no artigo 40, § 4º, inciso III, da Constituição Federal e sim com fundamento no art. 3º da Emenda Constitucional 47/2005.
33.	No mesmo sentido, é irregular a contagem ponderada de tempo de magistério superior até a publicação da Lei 8.112/1990, pois tal contagem só pode ser realizada até o advento da Emenda Constitucional 18/1981, ou seja, até 9/7/1981, ou caso efetivamente demonstrada a existência de risco ou de agentes nocivos à saúde no local de trabalho, devidamente atestado por laudo pericial (conforme mencionado, inclusive, no parecer do controle interno - ON Segep 15/2013) .
34.	Expurgando-se o tempo averbado com fundamento em Mandado de Injunção, além de contagem ponderada de tempo pelo exercício de magistério até o advento da Lei 8.112/1990, o ex-servidor não conta com tempo de contribuição para a aposentadoria com o fundamento informado pela Universidade Federal do Triângulo Mineiro (art. 3º da Emenda Constitucional 47/2005) e, desta forma, o ato pode ser considerado ilegal, com a consequente negativa de registro.
CONCLUSÃO
35.	A abrangência e a profundidade das verificações levadas a efeito fundamentam convicção de que:
a) o ato de Aguinaldo Coelho da Silva deve ser considerado legal, com o consequente registro pela Corte de Contas;
b) o ato de Alvaro Ribeiro Barale deve ser considerado ilegal, tendo seu registro negado;
36.	Deve-se dispensar a devolução dos valores indevidamente recebidos de boa-fé pelo interessado, nos termos do Enunciado 106 da Súmula de Jurisprudência deste Tribunal.
37.	Por fim, vale destacar que os atos em análise foram disponibilizados ao TCU há menos de cinco anos. Portanto, segundo o entendimento estabelecido no Acórdão 587/2011-TCU-Plenário, não é necessária a instauração do contraditório.
PROPOSTA DE ENCAMINHAMENTO
38.	Ante o exposto, com fundamento nos arts. 71, inciso III, da Constituição Federal, 1o, inciso V, e 39, incisos I e II, da Lei 8.443/1992 e 260, § 1º e 5º, do Regimento Interno do Tribunal de Contas da União, bem como art. 7º, § 4º da IN 78/2018, propõe-se:
a) considerar LEGAL e conceder o registro do ato de Aguinaldo Coelho da Silva (CPF: XXX.441.997-XX) .
b) considerar ILEGAL e recusar o registro do ato de Alvaro Ribeiro Barale (CPF: XXX.771.406-XX) .
c) determinar à Universidade Federal de Uberlândia que:
c.1) abstenha de realizar pagamentos para os atos ora apreciado pela ilegalidade, no prazo 15 (quinze) dias, contados a partir da ciência desta deliberação, sujeitando-se a autoridade administrativa omissa à responsabilidade solidária, nos termos do art. 262, caput, do Regimento Interno do TCU;
c.2) informe ao interessado: 
c.2.1)  o teor do Acórdão que vier a ser prolatado, encaminhando ao TCU, no prazo de trinta dias, comprovante da data de ciência pelo respectivo interessado, nos termos do art. 4º, § 3º, da Resolução - TCU 170/2004; 
c.2.2) caso manifestem interesse, pode se manter aposentado com base em outro fundamento legal e desde que cumpra os requisitos legais exigidos; ou poderão retornar à atividade para completar o requisito temporal para nova aposentadoria ¿ a qual, obrigatoriamente, deverá fundamentar-se nas regras vigentes no momento da nova concessão;"

não há

Procurador Júlio Marcelo de Oliveira.

APOSENTADORIAS. ATOS INICIAIS. AVERBAÇÃO IRREGULAR DE TEMPO DE ATIVIDADE INSALUBRE. LEGALIDADE DE UM ATO E ILEGALIDADE DO OUTRO.

APOSENTADORIA (APOS)

Secretaria de Fiscalização de Pessoal (SEFIP).

Em exame os autos dos atos de concessão inicial de aposentadoria de Aguinaldo Coelho da Silva e de Alvaro Ribeiro Barale, ex-servidores da Fundação Universidade Federal de Uberlândia (peças 2 e 3) .
Ambos os atos: deram entrada no TCU em 1/9/2015; apresentam como o fundamento legal o art. 3º da Emenda Constitucional (EC) 47/2005; apresentam averbação de tempo de atividade insalubre de 1/6/1976 a 11/12/1990; e apresentam averbação de tempo de atividade insalubre após 12/12/1990, com amparo em mandado de injunção.
A unidade instrutiva e o representante do parquet propõem considerar legal o ato de Aguinaldo Coelho da Silva e ilegal o de Alvaro Ribeiro Barale.
Assiste razão aos pareceres.
É irregular a conversão ponderada de tempo de serviço especial prestado por professores entre 9/7/1981 e 11/12/1990, porque, com a promulgação da Emenda Constitucional 18/1981, a atividade docente deixou de constituir aposentadoria especial, por exercício de atividade penosa, nos termos do Decreto 53.831/1964, passando a caracterizar-se como benefício por tempo de contribuição, com requisito etário reduzido, o que pressupõe efetivo exercício das funções específicas de magistério, pelo período mínimo fixado na Constituição Federal.
Permitir a conversão, em tempo de exercício comum, do tempo de magistério exercido posteriormente a 9/7/1981 significaria, na prática, permitir que professores se valessem de critérios da contagem ponderada de tempo de serviço e, simultaneamente, contribuíssem por período reduzido, fundindo normas que regem contagem de serviço para aposentadorias especial e normal.
Nesse sentido, o entendimento do Supremo Tribunal Federal (STF) , conforme se extrai do decidido no ARE 742005-AgR, ARE 703.551-AgR, RE 486.155-AgR e RE 772.149-AgR. Apresento a seguir a ementa do último.
"Agravo regimental no recurso extraordinário. Magistério. Aposentadoria. Tempo de serviço especial. Conversão em tempo de serviço comum. Impossibilidade. Precedentes. Agravo regimental não provido. 
1. É firme o entendimento da Corte no sentido de que, para efeito de aposentadoria, não é possível a conversão do tempo de magistério em tempo de exercício comum. 
2. Ressalva-se do entendimento apenas o período anterior à Emenda Constitucional 18/81, uma vez que nessa reside o marco temporal a partir do qual a aposentadoria do professor deixou de ser aposentadoria especial para caracterizar-se como espécie de benefício por tempo de contribuição, com o requisito etário reduzido. 
3. Agravo regimental não provido."
Igualmente irregular a contagem ponderada de tempo de contribuição posterior a 12/12/1990, com amparo nos mandados de injunção 721-7, 880-9, 1071-4, 1442-6 e 3389, os quais determinam que pedidos de aposentadoria especial sejam analisados à luz do artigo 57 da Lei 8.213/1991.
Isso porque as referidas ordens injuncionais foram concedidas pelo STF para assegurar aos filiados das entidades sindicais impetrantes a fruição do direito previsto no artigo 40, § 4º, inciso III, da Constituição Federal, cujo exercício restava inviabilizado pela mora do Poder Público em editar a lei complementar que disciplinaria o dispositivo, conforme evidencia a ementa do MI 721-7:
APOSENTADORIA - TRABALHO EM CONDIÇÕES ESPECIAIS - PREJUÍZO À SAÚDE DO SERVIDOR - INEXISTÊNCIA DE LEI COMPLEMENTAR - ARTIGO 40, § 4º, DA CONSTITUIÇÃO FEDERAL. Inexistente a disciplina específica da aposentadoria especial do servidor, impõe-se a adoção, via pronunciamento judicial, daquela própria aos trabalhadores em geral - artigo 57, § 1º, da Lei nº 8.213/91."
Ainda em reconhecimento à mora legislativa, o STF editou a Súmula Vinculante 33, determinando a observância, para deferimento de aposentadorias especiais com base no art. 40, § 4º, inciso III, da CF/1988, dos critérios aplicáveis ao regime geral de previdência social.
"Aplica-se ao servidor público, no que couber, as regras do regime geral da previdência social sobre aposentadoria especial de que trata o artigo 40, § 4º, inciso III, da Constituição Federal, até a edição de lei complementar específica."
Os mandados de injunção do STF e a Súmula Vinculante 33 não se aplicam aos atos sob exame porque as aposentadorias de Aguinaldo Coelho da Silva e Alvaro Ribeiro Barale não foram concedidas com fulcro no art. 40, § 4º, inciso III, da Constituição Federal, mas sim no art. 3º da Emenda Constitucional 47.
Com o expurgo dos tempos averbados irregularmente, Aguinaldo Coelho ainda conta com tempo de contribuição suficiente para a aposentadoria, com o fundamento informado pelo órgão de origem, podendo seu ato ser considerado legal.
A mesma sorte não assiste a Alvaro Ribeiro Barale. Com a exclusão dos tempos irregulares, o ex-servidor deixa de contar com o tempo de contribuição necessário à aposentação com base no art. 3º da EC 47/2005, devendo seu ato ser considerado ilegal.
Nos termos da Súmula 106 desta Corte, dispenso o ressarcimento das parcelas indevidamente recebidas de boa-fé por Alvaro Ribeiro Barale.
Por fim, registro que, como os atos deram entrada no TCU há menos de cinco anos, não foi necessário promover as oitivas prévias dos aposentados, consoante o atual entendimento do TCU (Acórdão 587/2011-TCU-Plenário) e do STF (Súmula Vinculante 3 e MS 25.116) .
Com essas considerações, incorporo a minhas razões de decidir as análises e conclusões constantes da instrução transcrita no relatório, e voto por que o Tribunal adote o acórdão que submeto à consideração deste colegiado.
TCU, Sala das Sessões Ministro Luciano Brandão Alves de Souza, em 19 de maio de 2020.
WALTON ALENCAR RODRIGUES 
Relator